臺灣士林地方法院民事判決　　　　　　 99年度重訴字第287號
原　　　告　林土
訴訟代理人　周立仁律師
複　代理人　翁志明律師
被　　　告　陳蕊
訴訟代理人　林淑惠律師
上列當事人間請求返還土地等事件，本院於民國99年12月27日言
詞辯論終結，判決如下：
    主      文
被告應將如附件臺北市政府民國九十九年四月二十三日府地發字
第０九九三０五三六０００號函所示領取抵價地之權利移轉予原
告。訴訟費用由被告負擔。
    事實及理由
一、原告起訴主張：其於民國81年10月間向訴外人蔣趙志堅等人
    購買臺北市○○區○○段1 小段102 、103 地號土地（下稱
    系爭土地），然因原告當時不具自耕農身分，而將系爭土地
    借名登記在被告及訴外人林邱秀華名下，應有部分各2/3 及
    1/3 ，惟實際管理、使用、收益、處分等權均由原告任之。
    又原告業於97年間終止兩造間之借名契約，請求被告將系爭
    土地登記返還予原告，然被告均拒不處理。嗣系爭土地於98
    年間經臺北市政府公告徵收，並經臺北市政府以99年4 月23
    日府地發字第09930536000 號函核准發給抵價地在案，則依
    民法第541 條第2 項、第225 條第2 項之規定，被告自應將
    其領取抵價地之權利移轉予原告。另兩造曾協議由原告給付
    被告新臺幣（下同）500 萬元，被告即願將系爭土地返還原
    告，而原告已於98年10月19日給付被告500 萬元，故亦得依
    該協議請求被告履行。為此，爰依民法第541 條第2 項、第
    225 條第2 項之規定，及兩造間之協議，請求被告將前述領
    取抵價地之權利移轉予原告等語。並聲明：被告應將臺北市
    政府99年4 月23日府地發字第09930536000 號函所示領取抵
    價地之權利移轉予原告。
二、被告則以：(一)原告自承其係因買受系爭土地時，不具自耕能
    力，為規避當時土地法第30條之規定，而將系爭土地借名登
    記在被告名下，則其與訴外人蔣趙志堅等人間之買賣契約，
    及系爭土地移轉所有權之物權行為、兩造間之借名契約，自
    均屬脫法行為而無效，原告依該無效之借名契約，請求被告
    移轉領取抵價地之權利，顯無理由。(二)縱認兩造間之借名契
    約為有效，惟原告曾於86年7 月間，以被告為連帶債務人、
    被告之夫林榮為連帶保證人，並以系爭土地設定抵押權，向
    銀行借款近億元，且於90年5 、6 月間即開始遲繳貸款本息
    ，致被告及其夫林榮均遭銀行追償，林榮名下之房地並因此
    遭法院假扣押，其經營之公司亦因信用不良而無法以客票向
    銀行為票貼借款，林榮因此需向民間金主借錢週轉而負債累
    累，此均係因可歸責於原告之事所致，依民法第546 條第2
    項、第3 項之規定，被告自得請求原告清償銀行欠款，並向
    原告請求賠償。故在原告清償上開銀行借款，以免除被告及
    林榮之連帶債務人責任，並賠償被告及林榮所受全部損害前
    ，被告應得行使同時履行抗辯權，拒絕將領取抵價地之權利
    移轉予原告。(三)兩造間並無原告所稱由其給付500 萬元予被
    告，被告即願返還系爭土地之協議存在。至原告所稱之500
    萬元，係訴外人林金助所支付，且係針對同樣借名登記於被
    告名下之新北市○○區○○段洲子小段29-1、29-2、46、
    46-2 、46-3 等地號之土地，與系爭土地無關，是原告主張
    依兩造間之協議，被告亦有移轉領取抵價地權利之義務云云
    ，應不足採等語，資為抗辯。並聲明：原告之訴駁回。
三、兩造不爭執之事實：
  (一)原告於81年10月間向訴外人蔣趙志堅等人購買臺北市○○區
    ○○段1 小段102 、103 地號土地，然因原告當時不具自耕
    農身分，而將系爭土地借名登記在被告及訴外人林邱秀華名
    下，應有部分各2/3 及1/3 ，惟實際管理、使用、收益、處
    分等權均由原告任之。又原告已終止兩造間之借名契約。
  (二)系爭土地業經臺北市政府徵收，且經臺北市政府核准發給抵
    價地。
四、本件經依民事訴訟法第271 條之1 準用同法第270 條之1第1
    項第3 款規定，整理並協議簡化爭點後，兩造同意協議簡化
    後之爭點為（本院卷第132 頁）：(一)原告得否請求被告移轉
    領取抵價地之權利？(二)被告所為之同時履行抗辯，是否可採
    ？
五、本院得心證之理由：
  (一)原告得否請求被告移轉領取抵價地之權利？
  1.原告主張其係因購買系爭土地時不具自耕農身分，而將系爭
    土地借名登記於被告名下，惟實際管理、使用、收益、處分
    等權均由原告任之等情，為被告所不爭執，惟辯稱兩造間之
    借名契約應屬脫法行為而無效云云。按，刪除前原土地法第
    30條第1 項、第2 項固規定：「私有農地所有權之移轉，其
    承受人以能自耕者為限，並不得移轉為共有。但因繼承而移
    轉者，得為共有。違反前項規定者，其所有權之移轉無效」
    ，惟上開規定係針對私有農地所有權移轉之物權行為所為之
    強制規定，至約定負擔移轉該農地所有權之債權行為（如買
    賣），並不在限制之內，是關於農地之買賣，承買人雖無自
    耕能力，惟如約定由其指定登記與任何有自耕能力之第三人
    ，或具體約定登記與有自耕能力之特定第三人，即非民法第
    246 條第1 項所稱以不能之給付為契約標的，難認其契約為
    無效。且法律並無禁止借用他人名義為不動產之登記，是承
    買人與有自耕能力之第三人間所成立之借名契約，自非屬脫
    法行為而無效（最高法院97年度臺上字第289 號、89年度臺
    上字第1119號判決意旨參照）。準此，兩造間所成立之借名
    契約應為有效，被告前開抗辯，尚不足採。
  2.復按，所謂借名契約，乃當事人約定一方經他方同意，而就
    屬於一方現在或將來之財產，以他方之名義，登記為所有人
    或其他權利人。其性質應與委任契約同視，故除契約內容另
    有約定外，自可類推適用民法上有關委任契約之相關規定。
    又按，「受任人因處理委任事務，所收取之金錢、物品及孳
    息，應交付於委任人。受任人以自己之名義，為委任人取得
    之權利，應移轉於委任人。」，民法第541 條第1 、2 項亦
    有明文。是原告既已終止兩造間之借名契約，且被告確因兩
    造間之借名契約而登記為系爭土地之所有權人，並因此取得
    領取抵價地之權利，復為被告所不爭執，則原告依前述民法
    第541 條第2 項之規定，請求被告移轉上開領取抵價地之權
    利，自屬有據。
  (二)被告所為之同時履行抗辯，是否可採？
  1.按所謂同時履行之抗辯，乃因成立或履行上有牽連關係之雙
    務契約而生，故需雙方之債務，本於同一雙務契約而發生，
    且其一方之給付與他方之給付，立於互為對待給付之關係者
    ，始可主張同時履行抗辯。倘雙方之債務，非本於同一之雙
    務契約而發生，縱令雙方債務在事實上有密切之關係，或雙
    方之債務雖因同一之雙務契約而發生，然其一方之給付，與
    他方之給付，並非立於互為對待給付之關係者，均不能發生
    同時履行之抗辯（最高法院82年度台上字第427 號判決意旨
    參照）。
  2.被告雖主張原告曾於86年7 月間，以被告為連帶債務人、被
    告之夫林榮為連帶保證人，以系爭土地設定抵押權，向銀行
    借款近億元，且於90年5 、6 月間開始遲繳貸款本息，致林
    榮名下之房地遭法院假扣押，債信亦因此受損而需四處週轉
    ，欠下大筆債務，其自得依民法第546 條第2 項、第3 項之
    規定，請求原告清償前開銀行債務，並向原告請求賠償，故
    在原告清償上開銀行借款，並賠償被告及林榮所受全部損害
    前，被告應得行使同時履行抗辯權，拒絕移轉領取抵價地之
    權利云云。然查，被告所陳上情，縱認屬實，原告應負之代
    為清償義務或損害賠償義務，亦係基於系爭借名契約以外之
    其他契約關係所生。蓋兩造間之借名契約，其內容應僅止於
    雙方同意將原告出資購買之系爭土地，登記於被告名下，使
    被告成為系爭土地登記之所有權人，並由原告為實際之使用
    收益，並不當然包括由被告或其夫林榮另同意擔任前述銀行
    借款之連帶債務人或連帶保證人，換言之，被告及林榮之所
    以同意擔任銀行借款之連帶債務人，應係基於與原告另行合
    意成立之契約關係，而非系爭借名契約甚明。從而，被告所
    指原告應負之代為清償義務及損害賠償責任，與被告所負移
    轉領取抵價地權利予原告之義務，既非基於同一雙務契約而
    發生，揆諸前揭說明，被告據此主張同時履行抗辯，自不足
    採。
六、綜上所述，原告於終止兩造間之借名契約後，依民法第541
    條第2 項之規定，請求被告將臺北市政府99年4 月23日府地
    發字第09930536000 號函所示領取抵價地之權利移轉予原告
    ，為有理由，應予准許。
七、本件判決基礎已臻明確，兩造其餘攻防方法及訴訟資料經本
    院斟酌後，核與判決結果不生影響，故不另一一論述，併此
    敘明。
八、據上論結，原告之訴為有理由，依民事訴訟法第78條，判決
    如主文。
中    華    民    國   100    年    1     月    14    日
                  民事第二庭法  官  馬傲霜
以上正本係照原本作成。
如對本判決上訴須於判決送達後 20 日內向本院提出上訴狀。如
委任律師提起上訴者，應一併繳納上訴審裁判費。
中    華    民    國   100    年    1     月    14    日
                            書記官  張方俞